ACORDAO-COMPLETO-2556779

ACÓRDÃO 48/2023 ATA 1/2023 - PRIMEIRA CÂMARA

VISTOS, relatados e discutidos estes autos de aposentadoria concedida pela Câmara dos Deputados.
ACORDAM os ministros do Tribunal de Contas da União, reunidos em sessão da 1ª Câmara, diante das razões expostas pelo relator, em:
9.1. considerar ilegal o ato de aposentadoria de Álvaro Gustavo Castello Parucker (12598/2019, peça 3) , recusando-lhe o registro, nos termos do § 1º do art. 260 do RI/TCU; 
9.2. dispensar a devolução dos valores indevidamente recebidos, presumidamente de boa-fé, nos termos da Súmula 106 deste Tribunal; 
9.3. determinar à Câmara dos Deputados que: 
9.3.1. no prazo de 15 (quinze) dias, destaque as parcelas de quintos, incorporadas pelo exercício de funções após a data de 8/4/1998, transformando-as em parcela compensatória a ser absorvida por quaisquer reajustes futuros, conforme decidido pelo Supremo Tribunal Federal no julgamento do recurso extraordinário 638.115/CE, providencie o destaque do valor correspondente aos reajustes incidentes sobre a VPNI derivada de quintos de funções comissionadas (incluída a VPNI da GAL) , desde a vigência da Lei 13.323/2016, sujeitando-o à absorção por quaisquer reajustes remuneratórios posteriores a 23/10/2020, data de publicação do Acórdão 11833/2020-TCU-Primeira Câmara, e comunique a este Tribunal as providências adotadas, nos termos dos arts. 262, caput, do RI/TCU e 8º, caput, da Resolução TCU 206/2007, sob pena de responsabilidade solidária do responsável pela omissão;
9.3.2. dê ciência do inteiro teor desta deliberação ao interessado, alertando-o de que o efeito suspensivo proveniente da interposição de eventuais recursos perante o Tribunal não o exime da devolução dos valores percebidos indevidamente após a respectiva notificação, caso esses não sejam providos, devendo encaminhar os comprovantes dessa notificação a esta Corte no prazo de até 30 (trinta) dias;
9.3.3. cadastre novo ato de concessão de aposentadoria livre das irregularidades apontadas, submetendo-o no prazo de 30 (trinta) dias à apreciação deste Tribunal, nos termos dos arts. 262, caput e § 2º, do RI/TCU e 19, § 3º, da Instrução Normativa TCU 78/2018;
9.4. encerrar o processo e arquivar os presentes autos.

ATO DE APOSENTADORIA.

Primeira Câmara

Câmara dos Deputados.

3. Interessado: Álvaro Gustavo Castello Parucker (XXX.457.831-XX).

13.1. Ministros presentes: Benjamin Zymler (na Presidência), Walton Alencar Rodrigues e Jorge Oliveira.
13.2. Ministro-Substituto convocado: Weder de Oliveira (Relator).

WEDER DE OLIVEIRA

Em exame, aposentadoria inicial de Álvaro Gustavo Castello Parucker concedida pela Câmara dos Deputados.
Reproduzo, com ajustes de forma, a instrução do auditor da Secretaria de Fiscalização de Integridade de Atos e Pagamentos de Pessoal e de Benefícios Sociais (Sefip) (peça 5) , que recebeu anuência do diretor da unidade especializada (peça 6) :
" (...) EXAME TÉCNICO
Procedimentos aplicados
3.	Os procedimentos para exame, apreciação e registro de atos de pessoal encontram-se estabelecidos na Instrução Normativa TCU 78/2018 e na Resolução TCU 206/2007. Essas normas dispõem que os atos de pessoal disponibilizados por meio do e-Pessoal devem ser submetidos previamente a críticas automatizadas, com base em parâmetros predefinidos.
4.	As críticas das informações cadastradas na etapa de coleta do ato foram elaboradas e validadas levando-se em conta as peculiaridades de cada ato. Os itens verificados nessa etapa são inerentes a dados cadastrais, fundamentos legais, mapa de tempo, ficha financeira, assim como eventuais ocorrências de acumulação. Trata-se de verificações abrangentes, minuciosas e precisas e sem a necessidade de ação humana e, portanto, menos suscetível a falhas. As críticas aplicadas estão discriminadas no sistema, no Menu e-Pessoal, opção "Crítica", que podem ser acessadas mediante concessão de perfil específico a servidores do TCU responsáveis pela análise.
5.	Além das críticas automatizadas, há verificação humana adicional no caso de haver alertas do sistema ou informações não formatadas, como esclarecimentos do gestor ou do controle interno.  
6.	As críticas também consideram os registros do Sistema Integrado de Administração de Recursos Humanos (Siape) . O Siape disponibiliza informações atualizadas sobre as parcelas que integram os proventos, diferentemente, portanto, do e-Pessoal, que informa as parcelas no momento do registro do ato. 
7.	Essa confrontação com o Siape fornece uma visão atual e verdadeira da situação, o que permite descaracterizar irregularidades e inconsistências que, embora constantes do e-Pessoal, já foram corrigidas.
8.	As verificações detectadas no ato encontram-se discriminadas na aba de pendências do ato no sistema e-Pessoal, bem como no espelho do ato contemplado por esta instrução.
Exame das Constatações
9.	Ato: 12598/2019 - Inicial - Interessado (a) : ALVARO GUSTAVO CASTELLO PARUCKER - CPF: XXX.457.831-XX
9.1.	Parecer do Controle Interno: considerar o ato Ilegal. Justificativa:  Na concessão da vantagem pessoal do art. 62-A da Lei 8.112/1990 foi considerado o exercício de funções comissionadas até 4/9/2001, na forma autorizada no Acórdão 2248/2005-TCU-Plenário. No entanto, a jurisprudência do TCU exarada após o julgamento do RE 638.115, em 19/3/2015, pelo Supremo Tribunal Federal, passou a considerar ilegal a incorporação de quintos/décimos no período compreendido entre a edição da Lei 9.624/1998 e da Medida Provisória 2.225-45/2001.  Ressalte-se, porém, que essa alteração de jurisprudência da Corte de Contas é objeto de questionamento na Suprema Corte. No Mandado de Segurança 35.078/DF, o Ministro Celso de Mello concedeu liminar para determinar a suspensão cautelar da eficácia de deliberação do TCU que considerou ilegal e negou o registro do ato de aposentadoria tratado no Processo TC-Processo 029.480/2016-7, tendo em vista que foram opostos vários Embargos de Declaração no Embargo de Declaração no Recurso Extraordinário 638.115/CE com pedido de efeitos modificativos, o que denota a possibilidade de que haja alterações no posicionamento da Suprema Corte. Além disso, o percentual do adicional por tempo de serviço foi concedido em desacordo com a legislação, tendo em vista a interrupção do efetivo exercício com a Administração Pública antes do ingresso nesta Casa Legislativa. No entanto, conforme manifestação do Gestor de pessoal, a revisão do ato concessório dessa vantagem não pode ser efetivada ante o decurso do prazo decadencial de cinco anos previsto no art. 54 da Lei  9.784/1999.
9.2.	Constatações e análises: 
9.2.1.	O percentual informado no campo 'Percentual (%) (caso não se aplique, deve ser informado zero) ' nos dados da ficha financeira, para a rubrica '113 - ANUENIO VPNI - PROVENTOS (Vantagem de caráter pessoal - Adicional por tempo de serviço) ', é maior que o tempo líquido (em anos) informado para fins de anuênios na aba 'Mapa de tempo'.
a.	Justificativa do Gestor de Pessoal: muito embora tenha havido interrupção do vínculo jurídico do servidor com a Administração Pública por duas vezes antes do ingresso no cargo que ocupa nesta Casa, e não obstante entre a posse do servidor na Câmara dos Deputados (9/2/94) e a data limite para a contagem do tempo para adicional de tempo de serviço (8/3/99) tenham decorrido somente 5 anos e 29 dias, o benefício foi equivocadamente concedido com o percentual de 14% em razão do cômputo dos tempos trabalhados no Ministério da Fazenda (7/2/84 a 15/7/86) e na Petrobrás (1/9/86 a 20/1/94) , sendo certo que o ato concessório respectivo não foi revisado em virtude do decurso decadencial de 5 anos previsto no art. 54 da Lei n. 9.784/1999
b.	Análise do Controle Interno: Justificativa do gestor esclarece pendência
c.	Análise da Equipe Técnica: Legal
Em análise das atividades exercidas pelo interessado, constata-se que ele desempenhou labor em entidade pública previamente ao ingresso no cargo objeto de análise. Destarte, não se constata irregularidade no valor pago a título de adicional por tempo de serviço.
9.2.2.	Houve o registro de pelo menos uma rubrica com 'Denominação para análise pelo TCU = Vantagem de caráter pessoal (122 - VP/INCORPORADA LEI 9527/97 - PROVENTOS (Vantagem de caráter pessoal - Incorporação de quintos/décimos de função) - R$ 7.304,73) .
a.	Justificativa do Gestor de Pessoal: Não há. Verificação efetuada no âmbito do TCU.
b.	Análise do Controle Interno:  Não há. Verificação efetuada no âmbito do TCU.
c.	Análise da Equipe Técnica: Ilegal
É ilegal a concessão da vantagem de quintos em razão do exercício de funções comissionadas após o advento da Lei 9.624/1998.
Nesse caso, como a incorporação de quintos entre o período de 8/4/1998 a 4/9/2001 está amparada por decisão administrativa, será proposta determinação para absorção da rubrica, consoante decidido pelo STF no âmbito do RE 638.115/CE.
9.3.	O quadro resumo de ocorrências e, quando for o caso, o detalhamento da norma legal e da jurisprudência para as inconsistências acima elencadas encontra-se no anexo II dessa instrução. 
9.4.	Encaminhamento do ato: 
9.4.1.	Considerar ILEGAL e recusar registro do ato de Aposentadoria 12598/2019 - Inicial de ALVARO GUSTAVO CASTELLO PARUCKER do quadro de pessoal do órgão/entidade Câmara dos Deputados, com base nos arts. 71, inciso III, da Constituição Federal, 1º, inciso V, e 39, inciso II, da Lei 8.443/1992 e 260, § 1º, do Regimento Interno. 
9.4.2.	Com fulcro no art. 262, caput, do Regimento Interno deste Tribunal, determinar ao órgão/entidade Câmara dos Deputados que: 
a.	dispense a devolução dos valores indevidamente recebidos de boa-fé até a data da ciência do órgão/entidade Câmara dos Deputados, do acórdão que vier a ser proferido, com base no Enunciado 106 da Súmula da Jurisprudência do TCU.
b.	informe o teor do acórdão que vier a ser prolatado, encaminhando ao TCU, no prazo de trinta dias, comprovante da data de ciência pelo (a) interessado (a) , nos termos do art. 4º, § 3º, da Resolução TCU 170/2004.
c.	promova, no prazo de 30 (trinta) dias, o destaque da (s) parcela (s) de quintos incorporada (s) com amparo em funções comissionadas exercidas entre 8/4/1998 a 4/9/2001 e transforme-a (s) em 'Parcela Compensatória' a ser absorvida por quaisquer reajustes futuros, consoante decidido pelo STF no RE 638.115/CE, caso a incorporação tenha se dado por decisão administrativa ou por decisão judicial não transitada em julgado.
CONCLUSÃO
10.	A abrangência e a profundidade das verificações levadas a efeito fundamentam convicção de que o ato 12598/2019 pode ser apreciado pela ilegalidade, em razão das irregularidades apontadas no item Exame das Constatações desta instrução, que representam afronta à legislação e à jurisprudência de referência
PROPOSTA DE ENCAMINHAMENTO
11.	Ante o exposto, com fundamento no art. 71, inciso III, da Constituição Federal, no art. 1º, inciso V, e art. 39, incisos I e II, da Lei 8.443/1992, no art. 260 do Regimento Interno do Tribunal de Contas da União, propõe-se: 
11.1.	Considerar ILEGAL e recusar registro do ato de Aposentadoria 12598/2019 - Inicial de ALVARO GUSTAVO CASTELLO PARUCKER do quadro de pessoal do órgão/entidade Câmara dos Deputados, com base nos arts. 71, inciso III, da Constituição Federal, 1º, inciso V, e 39, inciso II, da Lei 8.443/1992 e 260, § 1º, do Regimento Interno.
11.2.	Com fulcro no art. 262, caput, do Regimento Interno deste Tribunal, determinar ao órgão/entidade Câmara dos Deputados que: 
11.2.1.	dispense a devolução dos valores indevidamente recebidos de boa-fé até a data da ciência do órgão/entidade Câmara dos Deputados, do acórdão que vier a ser proferido, com base no Enunciado 106 da Súmula da Jurisprudência do TCU.
11.2.2.	promova, no prazo de 30 (trinta) dias, o destaque da (s) parcela (s) de quintos incorporada (s) com amparo em funções comissionadas exercidas entre 8/4/1998 a 4/9/2001 e transforme-a (s) em 'Parcela Compensatória' a ser absorvida por quaisquer reajustes futuros, consoante decidido pelo STF no RE 638.115/CE, caso a incorporação tenha se dado por decisão administrativa ou por decisão judicial não transitada em julgado.
11.2.3.	informe o teor do acórdão que vier a ser prolatado, encaminhando ao TCU, no prazo de trinta dias, comprovante da data de ciência pelo (a) interessado (a) , nos termos do art. 4º, § 3º, da Resolução TCU 170/2004."
O MP/TCU, representado pela procuradora-geral Cristina Machado da Costa e Silva, manifestou concordância ao mérito proposto pela Sefip, mas indicou outra irregularidade, nos seguintes termos (peça 7) :
" (...) 
5.	Outra irregularidade que macula a concessão em exame e que não foi apontada na instrução da unidade técnica é a majoração da parcela de quintos incorporada pelo inativo, por força da aplicação dos reajustes concedidos pela Lei n.º 13.323/2016.
6.	O artigo 1.º da referida Lei n.º 13.323/2016 majorou a remuneração dos servidores da Câmara dos Deputados nos seguintes percentuais:
"Art. 1º A remuneração dos servidores integrantes do Quadro de Pessoal da Câmara dos Deputados fica reajustada nos seguintes percentuais:
I - 5,5% (cinco inteiros e cinco décimos por cento) , a partir de 1º de janeiro de 2016;
II - 5% (cinco por cento) , a partir de 1º de janeiro de 2017, aplicados sobre as remunerações vigentes em 31 de dezembro de 2016;
III - 4,8% (quatro inteiros e oito décimos por cento) , a partir de 1º de janeiro de 2018, aplicados sobre as remunerações vigentes em 31 de dezembro de 2017;
IV - 4,5% (quatro inteiros e cinco décimos por cento) , a partir de 1º de janeiro de 2019, aplicados sobre as remunerações vigentes em 31 de dezembro de 2018".
7.	A parcela de VPNI de quintos (aí incluída a VPNI de GAL) está sujeita apenas aos reajustes gerais concedidos aos servidores públicos federais, como dispõe o artigo 15, § 1.º, da Lei n.º 9.527/1997, cujo teor reproduzimos:
"Art. 15. Fica extinta a incorporação da retribuição pelo exercício de função de direção, chefia ou assessoramento, cargo de provimento em comissão ou de Natureza Especial a que se referem os arts. 3º e 10 da Lei nº 8.911, de 11 de julho de 1994.
§ 1º A importância paga em razão da incorporação a que se refere este artigo passa a constituir, a partir de 11 de novembro de 1997, vantagem pessoal nominalmente identificada, sujeita exclusivamente à atualização decorrente da revisão geral da remuneração dos servidores públicos federais".
8.	Ademais, o Pleno do Tribunal de Contas, ao proferir o Acórdão n.º 3.223/2020, já considerou indevida a referida majoração feita pelo Senado Federal com base na Lei n.º 13.302/2016, que é norma específica aos servidores daquela casa legislativa e não tem caráter geral, não podendo, pois, ser invocada para aumentar o valor da VPNI decorrente dos quintos incorporados pelos servidores do Senado Federal. A mesma irregularidade incide sobre os reajustes operados pela Câmara dos Deputados em relação aos servidores ativos, inativos e pensionistas.
9.	Entendemos cabível propor determinação à Câmara dos Deputados no sentido de que retifique a parcela de quintos incorporados pelo ex-servidor, para que volte a corresponder aos valores originalmente pagos antes da Lei n.º 13.323/2016.
10.	Por todo o exposto, esta representante do Ministério Público de Contas reitera sua concordância com a proposta sugerida pela Sefip às peças n.ºs 5 e 6, pela ilegalidade e negativa de registro do ato de aposentadoria de Alvaro Augusto Castello Parucker (CPF n.º XXX.457.831-XX) - peça n.º 3, com as seguintes determinações corretivas à Câmara dos Deputados que, no prazo máximo de 15 (quinze) dias:
	10.1. suprima os índices de reajuste aplicados às rubricas relativas aos quintos incorporados pelo interessado (incluída a VPNI de GAL) após a edição da Lei n.º 13.323/2016, retificando os valores pagos, para que voltem a corresponder à quantia anteriormente vigente antes do advento da referida norma;
	10.2. após o expurgo dos percentuais instituídos pela Lei n.º 13.323/2016, destaque a parcela de quintos decorrente do exercício de funções comissionadas exercidas entre o período de 04/04/1998 e 4/9/2001 para que sobre elas incida a modulação firmada nos Embargos Declaratórios movidos no Recurso Extraordinário n.º 638.115/CE, apreciado pelo Supremo Tribunal Federal, a qual estabelece a necessidade de absorção integral de tais parcelas por reajustes futuros, caso a incorporação não tenha se fundamentado em decisão judicial transitada em julgado;
	10.3. encaminhe novo formulário de aposentadoria à consideração pela Corte de Contas, por meio do sistema e-Pessoal, com a correção das falhas identificadas."
É o relatório.

não há.

Procuradora-Geral Cristina Machado da Costa e Silva.

PESSOAL. APOSENTADORIA. INCORPORAÇÃO DE QUINTOS REFERENTES A FUNÇÕES COMISSIONADAS EXERCIDAS EM PERÍODOS POSTERIORES À VIGÊNCIA DA LEI 9.624/1998. MODULAÇÃO DE EFEITOS NA DECISÃO PROFERIDA PELO STF NO RE 638.115/CE. REAJUSTE DA PARCELA DE "QUINTOS" APÓS A EDIÇÃO DA LEI 13.302/2016. SEGURANÇA JURÍDICA. ALINHAMENTO DO TCU COM A DICÇÃO ADOTADA PELO STF EM CASOS ANÁLOGOS. DETERMINAÇÃO PARA DESTAQUE, NA VPNI DERIVADA DE QUINTOS/DÉCIMOS DE FUNÇÕES COMISSIONADAS, DO VALOR CORRESPONDENTE AOS REAJUSTES INCIDENTES DESDE A VIGÊNCIA DA LEI 13.323/2016, FICANDO TAL PARCELA SUJEITA A ABSORÇÃO POR QUAISQUER REAJUSTES REMUNERATÓRIOS POSTERIORES A 23/10/2020, DATA DE PUBLICAÇÃO DO ACÓRDÃO 11.833/2020-TCU-1ª CÂMARA, MARCO INAUGURAL DO NOVO ENTENDIMENTO SOBRE A MATÉRIA. ACÓRDÃOS 2718 E 2719/2022-TCU-PLENÁRIO, DE RELATORIA DO MINISTRO ANTONIO ANASTASIA. ILEGALIDADE. DETERMINAÇÕES. ARQUIVAMENTO.

APOSENTADORIA (APOS)

Secretaria de Fiscalização de Integridade de Atos e Pagamentos de Pessoal e de Benefícios Sociais (Sefip).

Em exame, ato de concessão de aposentadoria a Álvaro Gustavo Castello Parucker, emitido pela Câmara dos Deputados, em 14/12/2018.
A Secretaria de Fiscalização de Integridade de Atos e Pagamentos de Pessoal e de Benefícios Sociais (Sefip) propõe seja o ato considerado ilegal, e assim fundamenta sua proposta (peça 5) :
" (...) É ilegal a concessão da vantagem de quintos em razão do exercício de funções comissionadas após o advento da Lei 9.624/1998."
O Ministério Público junto a este Tribunal (MP/TCU) , representado pela procuradora-geral Cristina Machado da Costa e Silva, concorda com a proposta, mas indicou haver outra irregularidade (peça 7) :
" (...) a majoração da parcela de quintos incorporada pelo inativo, por força da aplicação dos reajustes concedidos pela Lei n.º 13.323/2016.
 (...) A parcela de VPNI de quintos (aí incluída a VPNI de GAL) está sujeita apenas aos reajustes gerais concedidos aos servidores públicos federais, como dispõe o artigo 15, § 1.º, da Lei n.º 9.527/1997."
A unidade instrutiva pugna para que seja determinado à Câmara dos Deputados que destaque da parcela de quintos incorporada com amparo em funções comissionadas exercidas entre 8/4/1998 e 4/9/2001 e a transforme em parcela compensatória a ser absorvida por quaisquer reajustes futuros, consoante decidido pelo STF no RE 638.115/CE. 
O MP/TCU entende que deve ser determinada a retificação, nos atuais contracheques, dos valores percebidos a título de incorporação de "quintos" (incluída a VPNI de GAL) para os valores anteriores à vigência da Lei 13.302/2016.
Acolho a proposta de mérito, com adequação da determinação.
Isso porque no Acórdão 2719/2022-TCU-Plenário, de relatoria do ministro Antônio Anastasia, a seguir sumariado, esta Corte deixou assente o seguinte:
"APOSENTADORIA. CÂMARA DOS DEPUTADOS. INCLUSÃO, NOS PROVENTOS, DE DÉCIMOS DE FUNÇÕES COMISSIONADAS EXERCIDAS APÓS 8/4/1998, ALÉM DOS LIMITES PREVISTOS NOS ARTS. 3º E 5º DA LEI 9.624/1998. BENEFÍCIO CONCEDIDO POR DECISÃO ADMINISTRATIVA. VANTAGEM JÁ CONVERTIDA EM PARCELA COMPENSATÓRIA, NOS TERMOS DA MODULAÇÃO DEFINIDA PELO STF NO RE 638.115-CE. REAJUSTE INDEVIDO DA VPNI DE DÉCIMOS COM BASE NOS REAJUSTES PREVISTOS NA LEI 13.323/2016, ESPECÍFICOS PARA OS SERVIDORES DA CÂMARA DOS DEPUTADOS, MAS CONSIDERADOS INDEVIDAMENTE PELO ÓRGÃO COMO REAJUSTE GERAL. ILEGALIDADE DO ATO. NEGATIVA DE REGISTRO. REAJUSTES CONCEDIDOS COM BASE EM ENTENDIMENTO JURISPRUDENCIAL DO TCU VIGENTE À ÉPOCA. IMPUGNAÇÃO BASEADA EM EXEGESE FIRMADA APÓS A CONCESSÃO DOS REAJUSTES (AC. 11.833/2020-1ª CÂMARA) . SEGURANÇA JURÍDICA. ALINHAMENTO DO TCU COM A DICÇÃO ADOTADA PELO STF EM CASOS ANÁLOGOS. DETERMINAÇÃO PARA DESTAQUE, NA VPNI DERIVADA DE QUINTOS/DÉCIMOS DE FUNÇÕES COMISSIONADAS, DO VALOR CORRESPONDENTE AOS REAJUSTES INCIDENTES DESDE A VIGÊNCIA DA LEI 13.323/2016, FICANDO TAL PARCELA SUJEITA A ABSORÇÃO POR QUAISQUER REAJUSTES REMUNERATÓRIOS POSTERIORES A 23/10/2020, DATA DE PUBLICAÇÃO DO Acórdão 11833/2020-TCU-Primeira Câmara, MARCO INAUGURAL DO NOVO ENTENDIMENTO SOBRE A MATÉRIA."
Uma vez que o ato foi enviado a esta Corte de Contas há menos de 5 (cinco) anos, pode ser apreciado sem a realização de prévia oitiva do interessado, nos termos do Acórdão 587/2011-TCU-Plenário, não sendo o caso, também, de concessão de registro tácito.
Diante do exposto, manifesto-me pela aprovação do acórdão que ora submeto à apreciação deste Colegiado.
TCU, Sala das Sessões, em 24 de janeiro de 2023.
Weder de Oliveira 
Relator